---
title: "PEC2 Análisis de Datos Ómicos"
author: "Rita Ortega Vallbona"
date: '`r format(Sys.Date(),"%e de %B, %Y")`'
output: 
  pdf_document: 
    df_print: kable
    fig_caption: yes
    keep_tex: yes
    number_sections: yes
    toc: yes
    toc_depth: 3
  html_document: 
    number_sections: yes
    theme: united
    toc: yes
    toc_float: yes
lang: en # language,  en: english (default), es: español, ...
params:
  file1: peptidos.csv
  file2: peptidos_one_hot.csv
  folder.data: data
  seed.train: 123
  seed.clsfier: 1234567
bibliography: bibliografiaPEC2ADO.bib
---

```{r setup, include=FALSE}
knitr::opts_chunk$set(echo = TRUE, message = FALSE, warning = FALSE,
                      comment = NA, prompt = TRUE, tidy = TRUE,
                      tidy.opts=list(width.cutoff=60),
                      fig.width = 7, 
                      fig.height = 7, fig_caption = TRUE, 
                      cache=TRUE)
```

```{r libraries, include=FALSE}
if(!require(knitr)) install.packages('knitr',  repos = 'http://cran.rstudio.com')
if(!require(kableExtra)) install.packages('kableExtra',  repos = 'http://cran.rstudio.com')

if(!require(printr)) install.packages('printr', type = 'source',repos = c('http://yihui.name/xran','http://cran.rstudio.com'))
if(!require(ggplot2)) install.packages('ggplot2', repos = 'http://cran.rstudio.com')
if(!require(ggrepel)) install.packages('ggrepel', repos = 'http://cran.rstudio.com')
```

```{r Bioconductor, include=FALSE}
if(!requireNamespace("BiocManager", quietly = TRUE)) 
BiocManager::install()

#Paquetes de Bioconductor necesarios para el análisis:

BiocManager::install("limma")
BiocManager::install("GEOquery")
BiocManager::install("oligo")
BiocManager::install("pd.mogene.2.1.st")
BiocManager::install("RSQLite")
BiocManager::install("arrayQualityMetrics")
BiocManager::install("pvca")
BiocManager::install("mogene21sttranscriptcluster.db")
BiocManager::install("magrittr")
BiocManager::install("clusterProfiler")
BiocManager::install("rWikiPathways", update = FALSE)
```

#Abstract

#Objetivos

#Materiales y métodos

##Los Datos

##Preprocesado de los datos

###Filtraje

###Normalización

##Identificación de genes diferencialmente expresados

##Anotación de los resultados

##Busca de patrones de expresión y agrupación de las muestras (comparación entre las distintas comparaciones)

##Análisis de significación biológica ("*Gene Enrichment Analysis*")

#Resultados 

#Discusión

#Apéndice

#Bibliografía
