---
title: "PEC2 Análisis de Datos Ómicos"
author: "Rita Ortega Vallbona"
date: '`r format(Sys.Date(),"%e de %B, %Y")`'
output: 
  html_document: 
    number_sections: true
    theme: paper
    toc: yes
    toc_depth: 3
    toc_float: yes
  pdf_document: 
    df_print: kable
    fig_caption: yes
    keep_tex: yes
    number_sections: yes
    toc: yes
    toc_depth: 3
lang: en # language,  en: english (default), es: español, ...
params:
  file1: targets.csv
  file2: counts.csv
  folder.data: data
  seed.extract: 555
bibliography: bibliografiaPEC2ADO.bib
nocite: |
  @tutorialRNAseq
---

```{r setup, include=FALSE}
knitr::opts_chunk$set(echo = TRUE, message = FALSE, warning = FALSE,
                      comment = NA, prompt = TRUE, tidy = TRUE,
                      tidy.opts=list(width.cutoff=60),
                      fig.width = 7, 
                      fig.height = 7, fig_caption = TRUE, 
                      cache=TRUE)
```

```{r libraries, include=FALSE}
# Función instalar paquetes
usePackage <- function(paq) {    
    if (!is.element(paq, installed.packages()[,1]))
        install.packages(paq, dep = TRUE)
    require(paq, character.only = TRUE)
}

usePackage("knitr")
usePackage("ggplot2")

if(!require(locfit)) install.packages("locfit", type = "source")
if(!require(kableExtra)) install.packages('kableExtra',  repos = 'http://cran.rstudio.com')
if(!require(printr)) install.packages('printr', type = 'source',repos = c('http://yihui.name/xran','http://cran.rstudio.com'))
```

```{r Bioconductor, include=FALSE}
if(!requireNamespace("BiocManager", quietly = TRUE)) 
BiocManager::install()

#Paquetes de Bioconductor necesarios para el análisis:

BiocManager::install("limma")
BiocManager::install("edgeR")
BiocManager::install("mixOmics")
BiocManager::install("DESeq")
BiocManager::install("biomaRt")
BiocManager::install("grex")
BiocManager::install("clusterProfiler")
BiocManager::install("org.Hs.eg.db")
BiocManager::install("enrichplot")
```

Todos los archivos relacionados con este trabajo se pueden encontrar en el repositorio de Github [riorval/ADO_PEC2](https://github.com/riorval/ADO_PEC2.git).

\pagebreak

# Abstract

# Objetivos

En el presente trabajo realizaremos un análisis de datos RNA-seq que consiste en 30 muestras pertenecientes a 3 grupos de 10 muestras cada uno determinados por el tipo de tratamiento del tejido: *Not infiltrated tissues* (**NIT**), *Small focal infiltrates* (**SFI**) y *Extensive lymphoid infiltrates* (**ELI**).

Los objetivos serán responder a las siguientes preguntas: 

- ¿Hay diferencias de expresión significativas entre los tres grupos de muestras?

- ¿Qué genes se encuentran diferencialmente expresados entre tratamientos? Más concretamente entre los tejidos no infiltrados y los dos tipos de infiltración.

- ¿Influye el tipo de infiltración en los genes que se expresan diferencialmente?
  
# Materiales y métodos

## Los Datos

Los datos proporcionados en el enunciado provienen del repositorio GTEx (*Genotype-Tissue Expression*), que recoge información de expresión específica de 54 tipos de tejido sano, proveniente de 1000 individuos [@GTEx]. Este [**portal**](https://www.gtexportal.org/home/) permite el acceso a los datos de expresión, imágenes de histología, etc. 

Obtenemos los datos de targets y counts de los archivos csv proporcionados en el enunciado: `r params$file1` y `r params$file2`. 

```{r unzip and load data, include=FALSE}
library(utils)
unzip("archivos_targets_y_counts.zip", overwrite = FALSE, exdir = params$folder.data)

all_targets <- read.csv(file = file.path(params$folder.data, params$file1))

all_counts <- read.csv2(file = file.path(params$folder.data, params$file2), header = TRUE)
```

Estos son datos de expresión (RNA-seq) pertenecientes a un análisis del tiroides, donde se comparan tres tipos de infiltración en `r nrow(all_targets)` muestras:

  - *Not infiltrated tissues* (**NIT**): `r nrow(subset(all_targets, Group == "NIT"))` muestras
  - *Small focal infiltrates* (**SFI**): `r nrow(subset(all_targets, Group == "SFI"))` muestras
  - *Extensive lymphoid infiltrates* (**ELI**): `r nrow(subset(all_targets, Group == "ELI"))` muestras
  
Con este script extraemos 10 muestras de cada grupo del archivo `r params$file1` y subseteamos las columnas escogidas en el archivo `r params$file2`:

```{r extraer los datos}
#Separamos el dataframe que recoge los targets por grupos
NIT <- subset(all_targets, Group == "NIT")
SFI <- subset(all_targets, Group == "SFI")
ELI <- subset(all_targets, Group == "ELI")

#Seleccionamos 10 muestras de cada grupo y las unimos en un único dataframe que recoge los targets con los que trabajaremos
set.seed(params$seed.extract)
NIT10 <- NIT[sample(nrow(NIT), size = 10, replace = FALSE),]
SFI10 <- SFI[sample(nrow(SFI), size = 10, replace = FALSE),]
ELI10 <- ELI[sample(nrow(ELI), size = 10, replace = FALSE),]

mytargets <- rbind(NIT10, SFI10, ELI10, deparse.level = 0)

#Extraemos los nombres de las muestras y cambiamos los guiones por puntos para que coincidan con los nombres de las muestras en el dataframe de counts
sample_names <- mytargets[,3]
s_names <- gsub("-", ".", sample_names)

#Subseteamos las columans escogidas del dataframe de counts
mycounts <- dplyr::select(all_counts, s_names)
row.names(mycounts) <- all_counts$X
```

De este modo hemos obtenido dos datasets: `mytargets` que recoge los detalles de cada una de las `r nrow(mytargets)` muestras con las que vamos a trabajar, y `mycounts`, que representa la tabla de contajes de estas `r ncol(mycounts)` muestras.

## Preprocesado de los datos

Para poder identificar los tipos de muestra con mayor facilidad, procedemos a renombrar las columnas de `mycounts` con nombres cortos indicativos de a qué grupo pertenecen, y también lo asignamos a `mytargets`. 

```{r renombrar columnas}

newShortNames <- c(paste0("NIT", 1:10), paste0("SFI", 1:10), paste0("ELI", 1:10))
mytargets <- cbind(mytargets, newShortNames)

#Asignamos los nuevos nombres cortos a las columnas de mycounts
colnames(mycounts) <- mytargets$newShortNames
```

De este modo, nuestros datos de contaje quedan así: 

```{r mycounts head}
library(kableExtra)
kable(head(mycounts), "html") %>% kable_styling("striped") %>% scroll_box(width = "100%")
```

Antes de proceder con el análisis de los datos, debemos evaluar la calidad de los datos crudos con los que vamos a trabajar, para detectar cualquier fallo técnico que pueda afectar a la interpretación de los datos. Analizaremos la calidad de los datos con representaciones gráficas, y dado que los datos resultantes de contajes suelen estar altamente sesgados, aplicaremos previamente una transformación logarítmica en base 2 para "normalizar" los datos. Además hemos de tener en cuenta que algunos de los contajes resultan en 0, para que ello no suponga un problema tomaremos *pseudocounts*, sumando una constante en todos los contajes, para que no den problema en la transformación logarítmica. 

```{r visual log2 pseudocounts}
pseudoCounts <- log2(mycounts +1)

library(ggplot2)

ggplot(pseudoCounts, aes(x= pseudoCounts[,1])) + ylab(expression(log[2](count +1))) + xlab(names(pseudoCounts)[1]) + geom_histogram(colour = "white", fill = "#525252", binwidth = 0.6)
```

Esta transformación logarítmica podría no ser suficiente para evaluar realmente cómo se distribuyen los datos, ya que los datos procedentes de RNA-seq no son homocedásticos, sino que su varianza aumenta según aumenta la media. Intentamos utilizar una función especializada del paquete `edgeR` para hacer una transformación de los datos y comparamos los resultados: 

```{r cpm pseudocount}
library(edgeR)
pseudoCounts2 <- cpm(mycounts, prior.count = 2, log = TRUE)

library(ggplot2)
ggplot(as.data.frame(pseudoCounts2), aes(x= pseudoCounts2[,1])) + ylab("CPM") + xlab(names(mycounts)[1]) + geom_histogram(colour = "white", fill = "#525252", binwidth = 0.6)
```

Para poder visualizar la distribución de los datos de las 30 muestras con las que trabajamos, las representamos en forma de boxplot: 

### Boxplots {.tabset .tabset-fade}

#### Boxplot pseudoCounts

```{r boxplot_rawdata_pseudocounts, echo=FALSE}
boxplot(pseudoCounts, which = "all", las=2,
        col = c(rep("yellow1",10), rep("olivedrab1",10),
                rep("skyblue1",10)),
        main = "Distribución de contajes de pseudoCounts")
```

#### Boxplot pseudocounts2 (con edgeR)

```{r boxplot_rawdata_pseudocounts2, echo=FALSE}
boxplot(pseudoCounts2, which = "all", las=2,
        col = c(rep("yellow1",10), rep("olivedrab1",10),
                rep("skyblue1",10)),
        main = "Distribución de contajes de pseudoCounts2 (con edgeR)")
```
###

Representamos los datos en gráficos de densidades para detectar si pudiera haber modos secundarios de la distribución de los datos:

### Gráficos de densidades {.tabset, .tabset-fade}

#### Gráfico de densidades pseudoCounts

```{r density_plot_pseudocounts, echo=FALSE, fig.cap="Gráficos de densidades que muestra las densidades empíricas de las muestras individuales dentro de cada una de las tres condiciones experimentales"}
pseudoCount_df = reshape2::melt(pseudoCounts, variable.name = "Samples")
pseudoCount_df = data.frame(pseudoCount_df, Condition = substr(pseudoCount_df$Samples, 1, 3))

ggplot(pseudoCount_df, aes(x=value, colour = Samples, fill = Samples)) + ylim(c(0, 0.25)) + geom_density(alpha = 0.2, size = 1.25) + facet_wrap(~ Condition) + theme(legend.position = "top") + xlab(expression(log[2](count + 1)))
```

#### Gráfico de densidades pseudoCounts

```{r density_plot_pseudocounts2, echo=FALSE, fig.cap="Gráficos de densidades que muestra las densidades empíricas de las muestras individuales dentro de cada una de las tres condiciones experimentales, utilizando el ajuste hecho con edgeR"}
pseudoCount_df2 = reshape2::melt(pseudoCounts2, variable.name = "Samples")
colnames(pseudoCount_df2)[2] <- "Samples"
pseudoCount_df2 = data.frame(pseudoCount_df2, Condition = substr(pseudoCount_df2$Samples, 1, 3))

ggplot(pseudoCount_df2, aes(x=value, colour = Samples, fill = Samples)) + ylim(c(0, 0.25)) + geom_density(alpha = 0.2, size = 1.25) + facet_wrap(~ Condition) + theme(legend.position = "top") + xlab(expression(log[2](count + 1)))
```

###

Para comprobar la reproducibilidad de las muestras, representamos los MA-plots para comparar muestras entre sí:

```{r myMAplot}
myMAplot <- function(dataset, numberX, numberY){
  data <- dataset
  
  nameX <- names(data)[numberX]
  nameY <- names(data)[numberY]
  
  x <- data[,numberX]
  y <- data[,numberY]
  
  M = x - y
  A = (x+y)/2
  
  dfMA <- data.frame(A,M)
  
  library(ggplot2)
  ggplot(dfMA, aes(x=A, y=M)) + geom_point(size = 1.5, alpha = 1/5)  + stat_smooth(se = F, method = "loess", color = "red3") + ggtitle(paste(nameX, " vs ", nameY))
}
```

```{r myMAplots, include=FALSE}
library(cowplot)

MA_NIT_1_2 <- myMAplot(pseudoCounts, 1, 2)
MA_NIT_3_4 <- myMAplot(pseudoCounts, 3, 4)
MA_NIT_5_6 <- myMAplot(pseudoCounts, 5, 6)

MA_SFI_11_12 <- myMAplot(pseudoCounts, 11, 12)
MA_SFI_15_16 <- myMAplot(pseudoCounts, 15, 16)
MA_SFI_18_19 <- myMAplot(pseudoCounts, 18, 19)

MA_ELI_21_22 <- myMAplot(pseudoCounts, 21, 22)
MA_ELI_23_25 <- myMAplot(pseudoCounts, 23, 25)
MA_ELI_26_28 <- myMAplot(pseudoCounts, 26, 28)
```             

```{r MAplot_NIT, echo=FALSE, fig.cap="Representación MA de tres comparaciones entre muestras del grupo NIT", fig.height= 3}
plot_grid(MA_NIT_1_2, MA_NIT_3_4, MA_NIT_5_6, align = "h", nrow = 1, ncol = 3)
```

```{r MAplot_SFI, echo=FALSE, fig.cap="Representación MA de tres comparaciones entre muestras del grupo SFI",  fig.height= 3}
plot_grid(MA_SFI_11_12, MA_SFI_15_16, MA_SFI_18_19, align = "h", nrow = 1, ncol = 3)
```

```{r MAplot_ELI, echo=FALSE, fig.cap="Representación MA de tres comparaciones entre muestras del grupo ELI",  fig.height= 3}
plot_grid(MA_ELI_21_22, MA_ELI_23_25, MA_ELI_26_28, align = "h", nrow = 1, ncol = 3)
```

Para ver qué muestras son más similares entre sí, las representamos en un heatmap: 

```{r heatmap_pseudocount, echo=FALSE}
targets_datatype <- substr(mytargets$molecular_data_type, 1, 3)
HMpseudoCounts <- pseudoCounts
colnames(HMpseudoCounts) <- paste(colnames(pseudoCounts), targets_datatype, mytargets$sex, sep = ":")
HMpseudoCounts <- as.matrix(dist(t(HMpseudoCounts)))
HMpseudoCounts <- HMpseudoCounts/max(HMpseudoCounts)

library(mixOmics)
cim(HMpseudoCounts, symkey = FALSE, margins = c(9,9))
```

Mediante un análisis de componentes principales (PCA, *Principal Component Analysis*), podremos visualizar los efectos de las diferentes condiciones experimentales y detectar *batch effects*:

```{r plotPCA_raw}
library(DESeq)
grupo <- mytargets$Group
datatype <- substr(mytargets$molecular_data_type, 1, 3)
sexo <- mytargets$sex
anot <- AnnotatedDataFrame(data = data.frame(grupo, datatype, sexo, row.names = colnames(pseudoCounts)))
exprSetpseudoCounts <- new("ExpressionSet", exprs = as.matrix(pseudoCounts), phenoData= anot)
```

```{r plotPCA_datatype, fig.cap= "PCA teniendo en cuenta el grupo experimental y el tipo de datos"}
plotPCA(exprSetpseudoCounts, intgroup = c("grupo", "datatype"))
```

```{r plotPCA_sexo, fig.cap= "PCA teniendo en cuenta el grupo experimental y el sexo"}
plotPCA(exprSetpseudoCounts, intgroup = c("grupo", "sexo")) 
```

### Filtraje

Procedemos a realizar un filtraje de los genes que se ven menos expresados en todas las condiciones experimentales. Filtramos los genes que no se expresan en ninguna de las muestras, quedándonos con los que se expresan al menos en una muestra: 

```{r filter1}
filtro1 <- rowSums(mycounts) > 0
filtro1pseudoCounts <- pseudoCounts[filtro1,]
dim(mycounts)
dim(filtro1pseudoCounts)
```

Así hemos reducido el número de genes a `nrow(filtro1pseudoCounts)`.

```{r density_plot_filtro1, echo= FALSE, fig.cap="Diagramas de densidad de las muestras tras el filtrado de los genes que no se expresan"}
Fil1pseudoCount_df = reshape2::melt(filtro1pseudoCounts, variable.name = "Samples")
Fil1pseudoCount_df = data.frame(Fil1pseudoCount_df, Condition = substr(Fil1pseudoCount_df$Samples, 1, 3))

ggplot(Fil1pseudoCount_df, aes(x=value, colour = Samples, fill = Samples)) + ylim(c(0, 0.25)) + geom_density(alpha = 0.2, size = 1.25) + facet_wrap(~ Condition) + theme(legend.position = "top") + xlab(expression(log[2](count + 1)))
```

Para poder trabajar con mayor facilidad con los datos, los guardamos objeto tipo DGElist, con la función `DGEList` del paquete `edgeR`, que nos permite hacer el filtrado de los genes que no se expresan, tal y como hemos hecho con los *pseudocounts*, pero lo hacemos de los datos de counts sin la transformación previa que hicimos para facilitar la representación gráfica:

```{r DGElist_object}
ConditionDGE <- mytargets$Group
DGEFiltered <- edgeR::DGEList(counts = mycounts, group = factor(ConditionDGE), remove.zeros = TRUE)
```

### Normalización

Para normalizar nuestros datos, aplicaremos el método **TMM** (*Trimmed Mean of M-values*). Al aplicar el TMM, estamos asumiendo que la mayoría de los genes no están diferencialmente expresados. Diferentes autores defienden que este método de normalización es bastante efectivo para detectar genes diferencialmente expresados y para controlar los falsos positivos [@Normalization]. El método TMM tiene en cuenta que los pocos genes altamente expresados son los que más influyen en la expresión total, y que la probabilidad de que estos genes pueden estar diferencialmente expresados entre muestras en distintas condiciones, es igual que la probabilidad de que todos los genes lo estén, es decir, que exista una *expresión balanceada*. 
Para aplicar este método de normalización, utilizamos la función `calcNormFactors()` del paquete `edgeR`:

```{r normalizacion}
library(edgeR)

DGEFiltered <- calcNormFactors(DGEFiltered, method = "TMM")
dim(DGEFiltered$counts)
```

Representamos los datos normalizados con el método MDS (*multidimensional scaling*):

```{r plot norm_data, echo=FALSE, fig.cap= "Representación de los datos normalizados con el método MDS"}
library(edgeR)

plotMDS(DGEFiltered, method = "bcv", pch = 1, cex = 2, col = as.numeric(DGEFiltered$samples$group))
legend("bottomleft", as.character(unique(DGEFiltered$samples$group)), col=1:3, pch = 1)
```

## Identificación de genes diferencialmente expresados

Para identificar los genes diferencialmente expresados entre los diferentes grupos experimentales, primero debemos estimar el parámetro de dispersión, que nos indicará el grado de variación dentro de nuestro dataset. 

```{r estimar_dispersion}
DGEFiltered <- estimateCommonDisp(DGEFiltered, verbose = T)
names(DGEFiltered)
```

A partir de los parámetros de dispersión común calculamos las dispersiones *Tagwise*:

```{r estimar_TagwiseDisp}
DGEFiltered <- estimateTagwiseDisp(DGEFiltered)
names(DGEFiltered)
```

```{r plotBCV, echo=FALSE, fig.cap= "Diagrama que representa el coeficiente biológico de variación con respecto a la abundancia de genes"}
plotBCV(DGEFiltered)
```

 Para facilitarnos el trabajo en pasos posteriores procedemos a convertir el nombre de los genes a código Ensembl y también creamos una matriz de diseño del experimento:

```{r cambia_genesIDs, include=FALSE}
library(grex)

#Convertimos los nombres de los genes en IDs de Ensembl
row.names(DGEFiltered[["counts"]]) <- cleanid(row.names(DGEFiltered[["counts"]]))
row.names(DGEFiltered[["pseudo.counts"]]) <- cleanid(row.names(DGEFiltered[["pseudo.counts"]]))
```

```{r designMatrix}
designMatrix <- model.matrix(~0+DGEFiltered[["samples"]][["group"]])
colnames(designMatrix) <- levels(DGEFiltered[["samples"]][["group"]])
designMatrix
```

Una vez analizada la dispersión, podemos ver la expresión diferencial entre los distintos grupos.

```{r exact_test}
exactEdgeR12 <- exactTest(DGEFiltered, pair = c(1,2))
exactEdgeR23 <- exactTest(DGEFiltered, pair = c(2,3))
exactEdgeR13 <- exactTest(DGEFiltered, pair = c(1,3))

resultEdgeR12 <- topTags(exactEdgeR12)
resultEdgeR12

resultEdgeR23 <- topTags(exactEdgeR23)
resultEdgeR23

resultEdgeR13 <- topTags(exactEdgeR13)
resultEdgeR13
```

Los objetos *TopTags* obtenidos nos muestran 5 columnas para cada una de las 3 comparaciones realizadas: la primera muestra los identificadores de los genes, la segunda `logFC` es el logaritmo en base 2 del *fold change*, la tercera `logCPM` es la media del `log2` de las cuentas por millón para cada gen, la cuarta `PValue` es el p valor para la significancia estadística de este cambio, y la última, `FDR` es el p valor ajustado para test múltiple que controla los falsos positivos. 


## Anotación de los resultados

Utilizando el paquete `biomaRt` creamos una tabla para anotar nuestros genes: 

```{r descargar_datos_anotacion}
library(biomaRt)
my_ensemblIDs <- row.names(DGEFiltered[["pseudo.counts"]])
ensembl <- useMart("ensembl", dataset = "hsapiens_gene_ensembl")
anotationTable <- getBM(attributes = c("external_gene_name", "ensembl_gene_id", "entrezgene_id","go_id", "name_1006"), filters = c("ensembl_gene_id"), values= my_ensemblIDs, mart = ensembl)
```

Tras el filtraje de los genes que no tienen código *entrez*, nos queda una tabla de este estilo: 

```{r filtrar_anotacion, echo=FALSE}
match_tot <- match(rownames(DGEFiltered$counts), anotationTable$ensembl_gene_id)
match_tot <- match_tot[!is.na(match_tot)]
DGEFiltered$anotation <- anotationTable[match_tot,]

library(kableExtra)
kable(DGEFiltered$anotation, "html") %>% kable_styling("striped") %>% scroll_box(height = "50px", width = "100%")
```

```{r anotacion_exactgroups}
#Comparacion12 NITvsELI
match12 <- match(rownames(exactEdgeR12[["table"]]), DGEFiltered$anotation$ensembl_gene_id)
match12 <- match12[!is.na(match12)]
exactEdgeR12$genes <- DGEFiltered$anotation[match12,]

#Comparacion23 SFIvsNIT
match23 <- match(rownames(exactEdgeR23[["table"]]), DGEFiltered$anotation$ensembl_gene_id)
match23 <- match23[!is.na(match23)]
exactEdgeR23$genes <- DGEFiltered$anotation[match23,]

#Comparacion13 SFIvsELI
match13 <- match(rownames(exactEdgeR13[["table"]]), DGEFiltered$anotation$ensembl_gene_id)
match13 <- match13[!is.na(match13)]
exactEdgeR13$genes <- DGEFiltered$anotation[match13,]
```

## Busca de patrones de expresión y agrupación de las muestras (comparación entre las distintas comparaciones)

Visualizamos los resultados de las tres comparaciones mediante *smear plots* y *volcano plots*.

### Representación gráfica (*Smear plots*) de las tres comparaciones {.tabset .tabset-fade}

#### NIT vs ELI

```{r smearplot_12, echo = FALSE, fig.cap="Representación gráfica de la expresión diferencial entre los grupos NIT y ELI"}
library(edgeR)

decide12 <- decideTestsDGE(exactEdgeR12, adjust.method="BH", p.value = 0.05)
decide_genes12 <- rownames(DGEFiltered)[as.logical(decide12)]

plotSmear(exactEdgeR12, de.tags = decide_genes12, cex=0.5)
abline(h = c(-2,2), col = "blue")
```

#### SFI vs NIT

```{r smearplot_23, echo = FALSE, fig.cap="Representación gráfica de la expresión diferencial entre los grupos SFI y NIT"}
library(edgeR)

decide23 <- decideTestsDGE(exactEdgeR23, adjust.method="BH", p.value = 0.05)
decide_genes23 <- rownames(DGEFiltered)[as.logical(decide23)]

plotSmear(exactEdgeR23, de.tags = decide_genes23, cex=0.5)
abline(h = c(-2,2), col = "blue")
```

#### SFI vs ELI

```{r smearplot_13, echo = FALSE, fig.cap="Representación gráfica de la expresión diferencial entre los grupos SFI y ELI"}
library(edgeR)

decide13 <- decideTestsDGE(exactEdgeR13, adjust.method="BH", p.value = 0.05)
decide_genes13 <- rownames(DGEFiltered)[as.logical(decide13)]

plotSmear(exactEdgeR13, de.tags = decide_genes13, cex=0.5)
abline(h = c(-2,2), col = "blue")
```

###  Volcano plots de las comparaciones entre grupos {.tabset .tabset-fade}

#### NIT vs ELI

```{r volcano_12, echo=FALSE}
#Construimos la tabla para el volcano plot
volcanTable12 <- data.frame(logFC = exactEdgeR12$table[,1], negLogPval = -log10(exactEdgeR12$table[,3]))

#Representamos la tabla
par(mar = c(5,4,4,4))
plot(volcanTable12, pch = 16, cex = 0.6, xlab = expression(log[2]~fold~change), ylab = expression(-log[10]~pvalue))

#Identificamos los puntos de interés
lfc = 2
pval = 0.05

#Seleccionamos los genes de interés
signGenes12 <- (abs(volcanTable12$logFC) > lfc & volcanTable12$negLogPval > -log10(pval))

#Identificamos los genes seleccionados en el gráfico
points(volcanTable12[signGenes12,], pch = 16, cex = 0.8, col = "red")
abline(h = -log10(pval), col = "green3", lty = 2)
abline(v = c(-lfc, lfc), col = "blue", lty = 2)
mtext(paste("pval =", pval), side = 4, at = -log10(pval), cex = 0.8, line = 0.5, las = 1)
mtext(c(paste("-", lfc, "fold"), paste ("+", lfc, "fold")), side = -3, at = c(-lfc, lfc), cex = 0.8, line = 0.5)
```

#### SFI vs NIT

```{r volcano_23, echo=FALSE}
#Construimos la tabla para el volcano plot
volcanTable12 <- data.frame(logFC = exactEdgeR23$table[,1], negLogPval = -log10(exactEdgeR23$table[,3]))

#Representamos la tabla
par(mar = c(5,4,4,4))
plot(volcanTable12, pch = 16, cex = 0.6, xlab = expression(log[2]~fold~change), ylab = expression(-log[10]~pvalue))

#Identificamos los puntos de interés
lfc = 2
pval = 0.05

#Seleccionamos los genes de interés
signGenes12 <- (abs(volcanTable12$logFC) > lfc & volcanTable12$negLogPval > -log10(pval))

#Identificamos los genes seleccionados en el gráfico
points(volcanTable12[signGenes12,], pch = 16, cex = 0.8, col = "red")
abline(h = -log10(pval), col = "green3", lty = 2)
abline(v = c(-lfc, lfc), col = "blue", lty = 2)
mtext(paste("pval =", pval), side = 4, at = -log10(pval), cex = 0.8, line = 0.5, las = 1)
mtext(c(paste("-", lfc, "fold"), paste ("+", lfc, "fold")), side = -3, at = c(-lfc, lfc), cex = 0.8, line = 0.5)
```

#### SFI vs ELI

```{r volcano_13, echo=FALSE}
#Construimos la tabla para el volcano plot
volcanTable12 <- data.frame(logFC = exactEdgeR13$table[,1], negLogPval = -log10(exactEdgeR13$table[,3]))

#Representamos la tabla
par(mar = c(5,4,4,4))
plot(volcanTable12, pch = 16, cex = 0.6, xlab = expression(log[2]~fold~change), ylab = expression(-log[10]~pvalue))

#Identificamos los puntos de interés
lfc = 2
pval = 0.05

#Seleccionamos los genes de interés
signGenes12 <- (abs(volcanTable12$logFC) > lfc & volcanTable12$negLogPval > -log10(pval))

#Identificamos los genes seleccionados en el gráfico
points(volcanTable12[signGenes12,], pch = 16, cex = 0.8, col = "red")
abline(h = -log10(pval), col = "green3", lty = 2)
abline(v = c(-lfc, lfc), col = "blue", lty = 2)
mtext(paste("pval =", pval), side = 4, at = -log10(pval), cex = 0.8, line = 0.5, las = 1)
mtext(c(paste("-", lfc, "fold"), paste ("+", lfc, "fold")), side = -3, at = c(-lfc, lfc), cex = 0.8, line = 0.5)
```


Realizamos un *gene clustering* mediante un heatmap para ver qué genes tienen una actividad similar y cómo se agrupan según sus niveles de expresión en cada una de las tres comparaciones: 

```{r heatmap_clustering_data, include=FALSE}
HMcpm <- cpm(DGEFiltered, prior.count = 2, log = T)
rownames(HMcpm) <- row.names(DGEFiltered$counts)
colnames(HMcpm) <- paste(DGEFiltered$samples$group, 1:10, sep = "-")
```

### Heatmaps de clustering de genes {.tabset .tabset-fade}

#### NIT vs ELI

```{r heatmap12, echo=FALSE, fig.cap="Heatmap que muetra los genes agrupados según sus perfiles de expresión en la comparación entre el grupo NIT y el grupo ELI"}
order12 <- order(exactEdgeR12$table$PValue)
HMcpm_12 <- HMcpm[order12[1:30],]

#Cambiamos los nombres de los genes que tenemos anotados a sus nombres generales, los que no tienen anotación los dejamos con el código ensembl
rownames(HMcpm_12) <- ifelse(is.element(rownames(HMcpm_12), exactEdgeR12$genes$ensembl_gene_id), exactEdgeR12$genes$external_gene_name, exactEdgeR12$genes$ensembl_gene_id)

#Construimos el heatmap
coolmap(HMcpm_12, margins = c(7,7), lhei=c(1,6), lwid=c(1,3))
```

#### SFI vs NIT

```{r heatmap23, echo=FALSE, fig.cap="Heatmap que muetra los genes agrupados según sus perfiles de expresión en la comparación entre el grupo SFI y el grupo NIT"}
order23 <- order(exactEdgeR23$table$PValue)
HMcpm_23 <- HMcpm[order23[1:30],]

#Cambiamos los nombres de los genes que tenemos anotados a sus nombres generales, los que no tienen anotación los dejamos con el código ensembl
rownames(HMcpm_23) <- ifelse(is.element(rownames(HMcpm_23), exactEdgeR23$genes$ensembl_gene_id), exactEdgeR23$genes$external_gene_name, exactEdgeR23$genes$ensembl_gene_id)

#Construimos el heatmap
coolmap(HMcpm_23, margins = c(7,7), lhei=c(1,6), lwid=c(1,3))
```

#### SFI vs ELI

```{r heatmap13, echo=FALSE, fig.cap="Heatmap que muetra los genes agrupados según sus perfiles de expresión en la comparación entre el grupo SFI y el grupo ELI"}
order13 <- order(exactEdgeR13$table$PValue)
HMcpm_13 <- HMcpm[order13[1:30],]

#Cambiamos los nombres de los genes que tenemos anotados a sus nombres generales, los que no tienen anotación los dejamos con el código ensembl
rownames(HMcpm_13) <- ifelse(is.element(rownames(HMcpm_13), exactEdgeR13$genes$ensembl_gene_id), exactEdgeR13$genes$external_gene_name, exactEdgeR13$genes$ensembl_gene_id)

#Construimos el heatmap
coolmap(HMcpm_13, margins = c(7,7), lhei=c(1,6), lwid=c(1,3))
```


## Análisis de significación biológica ("*Gene Enrichment Analysis*")

```{r enrichment12}
library(clusterProfiler)
library(org.Hs.eg.db)
enriched12 <- enrichGO(gene = c(exactEdgeR12$genes$entrezgene_id), 
                       keyType = "ENTREZID",
                       OrgDb = org.Hs.eg.db,
                       ont = "BP",
                       pAdjustMethod = "BH",
                       readable = TRUE)
clusterSummary12 <- data.frame(enriched12)
dotplot(enriched12, showCategory=30)
```
#############
```{r cnetplot12}
library(enrichplot)
cnetplot(enriched12, showCategory = 15)
```

```{r enrichment23}
library(clusterProfiler)
library(org.Hs.eg.db)
enriched23 <- enrichGO(gene = c(exactEdgeR23$genes$entrezgene_id), 
                       keyType = "ENTREZID",
                       OrgDb = org.Hs.eg.db,
                       ont = "BP",
                       pAdjustMethod = "BH",
                       readable = TRUE)
clusterSummary23 <- data.frame(enriched23)
dotplot(enriched23, showCategory=30)
```

```{r enrichment13}
library(clusterProfiler)
library(org.Hs.eg.db)
enriched13 <- enrichGO(gene = c(exactEdgeR13$genes$entrezgene_id), 
                       keyType = "ENTREZID",
                       OrgDb = org.Hs.eg.db,
                       ont = "BP",
                       pAdjustMethod = "BH",
                       readable = TRUE)
clusterSummary13 <- data.frame(enriched13)
dotplot(enriched13, showCategory=30)
```

# Resultados 

# Discusión

# Apéndice

# Bibliografía
